最高法院民事判決　　　　　　　　　　　　　　　　八十六年度台上字第七三一號
　　上　訴　人　甲 ○ ○
　　　　　　　　陳 金 能
　　　　　　　　張陳美麗
　　　　　　　　陳 祈 昌
　　　　　　　　乙 ○ ○
　　　　　　　　陳 李 好
　　共　　　同
　　訴訟代理人　邱 松 根律師
　　被 上訴 人　丁 ○ ○
　　　　　　　　丙 ○ ○
右當事人間請求拆屋還地等事件，上訴人對於中華民國八十五年三月二十日台灣高等
法院第二審判決（八十四年度上字第九三○號），提起上訴，本院判決如左：
    主  文
原判決廢棄，發回台灣高等法院。
    理  由
本件被上訴人主張：坐落宜蘭縣壯圍鄉○○段大福小段四○－二四、四○－二五、四
○－五三號土地原為伊與他人共有之同段四○號土地之一部分，民國八十三年六月十
一日因土地共有人和解分割，由被上訴人丁○○單獨取得四○－二四及四○－五三號
二筆土地，被上訴人丙○○單獨取得四○－二五號土地之所有權，並已辦妥登記。上
訴人之被繼承人早年於系爭土地上興建一層平房建物及庭院、雞舍，由上訴人繼承後
占有使用中，彼等並無占有系爭土地之正當權源，迭經催請拆屋還地，均無效果等情
，求為命上訴人將第一審判決附圖（下稱附圖）所示Ａ、Ｂ、Ｃ、Ｄ、Ｅ、Ｆ部分地
上物全部拆除，將四○－二四、四○－五三號土地返還丁○○，將四○－二五號土地
返還丙○○之判決。
上訴人則以：伊之被繼承人及伊等基於取得地上權之意思占有系爭土地已數十年，且
已向宜蘭地政事務所申辦時效取得地上權之登記在案，伊有權占用系爭土地等語，資
為抗辯。
原審維持第一審所為上訴人敗訴判決，駁回其上訴，無非以：系爭土地三筆分別為被
上訴人所有，上訴人公同共有之系爭房屋等係建於系爭土地上如附圖所示Ａ、Ｂ、Ｃ
、Ｄ、Ｅ、Ｆ部分等情，為上訴人所不爭，且有土地登記簿謄本及第一審會同宜蘭地
政事務所測量人員勘驗現場製作之勘驗筆錄、複丈成果圖可稽。次按主張因時效而取
得地上權登記請求權者，不過有此請求權而已，在未依法登記為地上權人以前，仍不
得據以對抗土地所有人而認其非無權占有。上訴人陳金能固於八十四年一月二十三日
向宜蘭地政事務所就占有系爭土地部分，申請取得地上權時效登記，惟係在被上訴人
於八十三年九月二十六日提起本件訴訟之後，於被上訴人訴請其拆屋還地之前，既尚
未申請因時效取得地上權登記，自不能以嗣後取得地上權登記請求權之事由，對抗被
上訴人，而拒絕返還土地等詞，為其判斷之基礎。
惟民事訴訟法第五十六條第一項所稱訴訟標的，對於共同訴訟之各人，必須合一確定
者，係指依法律之規定，必須數人一同起訴或一同被訴，否則當事人之適格即有欠缺
，原告即因此不能得本案之勝訴判決而言。本件上訴人於原審辯稱：系爭土地上之房
屋，由陳黃緣繼承取得所有權，陳黃緣生子陳木榮，陳木榮與妻即上訴人陳李好生有
陳金能、乙○○、甲○○、張陳美麗四子女，陳黃緣於七十五年十月十三日死亡，陳
木榮於五十二年九月七日亡故，陳金能四兄姊代位繼承系爭土地上之房屋，並由陳金
能於繼承後使用系爭土地及地上房屋等語（見原審卷一六四頁），並提出記載陳黃緣
生有兩子即長子陳祈昌及已死亡之次子陳木榮，陳李好係陳木榮之妻之戶籍謄本為證
據（見同卷一六○－一六三頁及一審卷四八－五三頁）。倘上訴人前開抗辯非虛，則
陳李好是否得代位陳木榮繼承系爭土地上之房屋而為公同共有人，且有處分系爭土地
上房屋之權能，即非無疑。原審未遑調查審認明晰，遽為上訴人不利判決，自欠允洽
。上訴論旨，執以指摘原判決為不當，求予廢棄，非無理由。
據上論結，本件上訴為有理由。依民事訴訟法第四百七十七條第一項、第四百七十八
條第一項，判決如主文。
中      華      民      國    八十六    年      三      月     十四     日
                              最高法院民事第六庭
                                  審判長法官  吳  啟  賓
                                        法官  謝  正  勝
                                        法官  劉  福  來
                                        法官  黃  熙  嫣
                                        法官  吳  正  一
      右正本證明與原本無異
                                              書  記  官
中      華      民      國    八十六    年      三      月    二十五    日
